臺灣高等法院臺中分院民事判決
108年度建上字第66號
上  訴  人  翔聯企業股份有限公司
法定代理人  林富商
送達代收人  蔡國輝    
訴訟代理人  唐治民律師
被上訴人    允將建設股份有限公司
法定代理人  莊惠雅
訴訟代理人  陳怡成律師
複代理人    陳泓翰律師
            周家年律師
上列當事人間請求給付工程款事件，上訴人對於中華民國108年8
月15日臺灣臺中地方法院108年度建字第7號第一審判決提起上訴
，本院於110年12月22日言詞辯論終結，判決如下：
    主     文
原判決關於駁回上訴人後開第二項之訴部分，及該部分假執行
  之聲請，暨訴訟費用之裁判均廢棄。
被上訴人應給付上訴人新臺幣伍拾柒萬陸仟元，及自民國108年
  1月9日起，至清償日止，按年息百分之5計算之利息。
其餘上訴駁回。
第一、二審訴訟費用，由被上訴人負擔千分之三十六，餘由 上
  訴人負擔。
本判決所命給付部分，於上訴人以新臺幣壹拾玖萬貳仟元為被
  上訴人供擔保後，得為假執行，但被上訴人如以新臺幣伍拾柒
  萬陸仟元預供擔保，得免為假執行。
　　事實及理由
壹、程序方面：
  按訴狀送達後，原告不得將原訴變更或追加他訴。但擴張或減
  縮應受判決事項之聲明者，不在此限，民事訴訟法第255條第1
  項第3款定有明文。又第二審訴之變更或追加，非經他造同意
  ，不得為之。但第255條第1項第2款至第6款情形，不在此限，
  亦為同法第446條第1項所明定。查本件上訴人於原審起訴請求
  被上訴人應給付上訴人新臺幣（下同）1,585萬4,792元及自起
  訴狀繕本送達之翌日起，至清償日止，按年息百分之5計算之
  利息，嗣於本院減縮請求被上訴人應給付上訴人1,245萬7,118
  元及法定遲延利息，核屬減縮受判決事項之聲明，依據首揭規
  定，應予准許。合先敘明。
貳、實體方面：
上訴人主張：兩造於民國102年9月25日就68期-雲硯建案（下稱
  系爭建案）之「外牆石材工程」（下稱系爭工程）簽訂合約書
  （下稱系爭合約），約定工程總價為2,880萬0,001元。付款方
  式每期請款支付90%，10%為保留款，採實作實算（含二次工程
  ）；使用執照取得後滿一年退8%保留款，滿二年退2%保留款。
  系爭工程自104年3月25日領得使用執照後已滿二年，被上訴人
  僅給付1,420萬8,234元，扣除被上訴人代墊次承攬廠商報酬1,
  043萬7,555元、上訴人應負擔各千分之5保險費及垃圾清運費2
  8萬8,000元（【2,880萬0,001元×5/1000】×2=28萬8,000元）
  ，尚有餘款386萬6,212元未付（計算式：2,880萬0,001元-1,4
  20萬8,234元-1,043萬7,555元-28萬8,000元=386萬6,212元）〉
  ；另加計追加工程中：㈠105年3月7日不鏽鋼骨架簡單燒悍（室
  外）、不鏽鋼骨架複雜燒悍（室內）、熱浸鍍鋅骨架（室內）
  ㈡107年10月21日東西向車道及機車後廊含稅工程款㈢107年10月
  21日全棟外牆陽角美容膠含稅工程款，共計859萬906元等情，
  爰依民法第490條第1項、第505條規定，請求被上訴人給付未
  付之工程款及追加工程款。於原審求為命被上訴人應給付上訴
  人1,585萬4,792元，及自起訴狀繕本送達之翌日起至清償日止
  ，按年息百分之5計算之利息，並願供擔保請准為假執行之宣
  告（原審為上訴人全部敗訴之判決，上訴人聲明不服，提起上
  訴，並減縮起訴聲明命被上訴人給付1,245萬7,118元（計算式
  ：未付工程款386萬6,212元+追加工程款859萬906元=1,245萬7
  ,118元）。並上訴聲明：㈠原判決廢棄。㈡被上訴人應給付上訴
  人1,245萬7,118元，及自起訴狀繕本送達之翌日起至清償日止
  ，按年息百分之5計算之利息。㈢願供擔保請准宣告假執行。
被上訴人則辯稱：
㈠系爭工程款及追加工程款項，除系爭合約保留款2%部分即57萬6
  ,000元外，均已罹於時效。
⒈系爭工程係使石材附著於伊所有建築物外牆上並加以美化，石
  材經附合後即成為大樓不動產之成分，由伊取得所有權，其性
  質屬無須交付之工程，兩造契約並未規定要驗收。而系爭合約
  第5條第2款之驗收，是指點收數量，上訴人要請款時，會在發
  票及請款單上記明數量，伊點算發票金額數量後，會依第4條
  規定每月付款，此與一般工程款所謂驗收不同。是本件承攬報
  酬請求權消滅時效，應自工作完成時起算，就系爭工程部分，
  除保留款之付款時間「使用執照取得後滿一年退8%、滿二年退
  2%」有特別約定外，其他工程部分，於上訴人每期施作完成時
  ，即可請求伊給付。
⒉系爭建案於104年3月25日取得使用執照，就系爭工程部分係於1
  04年9月21日完工，因「酒瓶欄杆」為契約最後工項於104年9
  月21日施作完畢，則上訴人就保留款以外之承攬報酬請求權時
  效，依民法第505條、第127條規定，應自104年9月22日起算，
  迄至106年9月21日顯已罹於二年之消滅時效；保留款8%部分，
  其請求權自105年3月26日起算，迄至107年3月25日亦已罹於消
  滅時效。
⒊追加工程部分上訴人於104年9月7日進場施作，最後工項「大理
  石美容」係於104年11月21日施作完畢，則追加部分之承攬報
  酬請求權時效，自104年11月22日起算，迄至106年11月21日即
  已罹於消滅時效。　
㈡伊自104年5月起為上訴人代墊次承攬報酬1,043萬7,555元，得
  依民法第546條之規定請求上訴人返還。兩造就承攬報酬請求
  權並未約定抵充順序，伊就代墊款返還請求權，請求優先抵充
  上開2%57萬6,000元之保留款債務。
㈢上訴人就系爭工程及追加工程均遲延完工，依系爭合約第6條第
  3項約定，每遲延1日即應賠償14萬4,000元計算懲罰性違約金
  。系爭工程部分，上訴人就外牆1F-4F及車道出入口工程，未
  於約定之103年5月1日完成，遲至103年12月24日完成已遲延23
  7日（103年5月2日至103年12月24日），違約金為3,412萬8,00
  0元；追加工程部分，未於約定之104年5月30日完成，遲至104
  年11月21日完成已遲延175日，違約金為2,520萬元。上訴人給
  付遲延應賠償伊之違約金共5,932萬8,000元與上訴人請求上開
  2%之保留款57萬6,000元，伊亦得主張抵銷，上訴人亦無得請
  求之餘額。
㈣答辯聲明：⒈上訴駁回。⒉如受不利判決，願供擔保請准宣告免
  為假執行。
兩造不爭執事項（見本院卷一第150至151頁)
㈠兩造於民國102年9月25日就系爭建案之系爭工程簽訂系爭合約
  ，並約定工程總價為2,880萬0,001元。付款方式每期請款支付
  90%，另10%為保留款，採實作實算；於系爭建案使用執照取得
  後滿一年退8%保留款，滿二年退2%保留款。（系爭合約1件，
  見原審卷第21至30頁）
㈡系爭建案於104年3月25日取得使用執照（原審卷第180、182頁
  ），至今被上訴人已以支票給付上訴人工程款計1,420萬8,234
  元。（臺中市政府都市發展局104中都使字第00874號使用執照
  1件，見原審卷第180、182頁）
㈢系爭工程施作期間，另有追加上訴人提出原證2請款單、原證3
  、4報價單所示工程項目及數量等工程（下稱追加工程），上
  訴人已施作完成。（聯翔企業社「不鏽鋼骨架燒焊及熱浸鍍鋅
  骨架」請款單及「東西向車道弧板、平板等工程」、「全棟外
  牆陽角美容膠工程」報價單各1件，見原審卷第31、33、35頁
  ）
㈣系爭工程施作期間，兩造對於被上訴人為上訴人代墊之工程款
  ，就附請款單部分，同意以1,043萬7,555元計算。
㈤系爭工程原合約部分之最後工項為「酒瓶欄杆」，已於104年9
  月21日施作完畢（有原審被證6之1日報表，原審卷第210頁）
  ，追加工程部分之最後工項為「大理石美容」，亦於104年11
  月21日施作完畢（原審卷第212頁）。（東霙營造股份有限公
  司104年9月21日、104年11月21日日報表各1件，見原審卷第21
  0、212頁）
㈥系爭合約主約表「其他備註：1.乙方（即上訴人，下同）需負
  擔保險費用總工程款千分之五、垃圾清運費總工程款千分之五
  ，由每次請款扣回。」，並約定「1.付款方式：每期請款支付
  90%、10%保留款。2.結算方式：實做實算、含二次工程。3.退
  保留款：使照取得後滿一年退8%，滿二年退2%。4.保固期限：
  使照取得後2年，須附保固切結書。…7.依甲方（即被上訴人，
  下同）請款規定，每月請款乙次…」。（系爭契約第2頁附表，
  見原審卷第23頁）
㈦系爭合約條款第4條約定「付款辦法：1.每月二十日為領款日，
  若遇例假日則順延，乙方需於每月二十五日前送請款單及發票
  ，逾期不予受理。2.乙方請款須附計價金額100%發票，付款方
  式依主約表約定。」、第五條約定「計價方式：本合約之結算
  ，如主約表約定，按下列第1項或第2項辦法辦理：1.按合約總
  價計算，項目及數量如有誤計或漏列，均不予調整；但有變更
  設計，僅就變更部分於予以加減漲結算。2.按實際驗收數量照
  主約表所列單價核實結算，對於驗收數量之計算，概依甲方所
  結算之數量為準。」(系爭契約第B-1頁，見原審卷第27頁）。
上訴人主張其向被上訴人承攬前述系爭工程及追加工程，均已
  完工，系爭工程及追加工程之工程報酬，於扣除①被上訴人已
  付之工程款1,420萬8,234元、②上訴人應負擔之保險費及垃圾
  清運費28萬8,000元③被上訴人代上訴人墊付予上訴人下游包商
  款項1,043萬7,555元後，仍積欠上訴人1,245萬7,118元，爰依
  約請求被上訴人給付等語，惟為被上訴人否認，並以前詞置辯
  ，是本件所應審究者為：㈠上訴人得請求被上訴人給付工程款
  為何？㈡被上訴人所為之抵銷抗辯及時效抗辯是否有理由？茲
  析述如下：
㈠上訴人依約得請求被上訴人給付工程款合計為908萬8,932  元
  ： 
⒈系爭工程部分得請求之報酬為2,880萬0,001元： 
⑴按稱承攬者，謂當事人約定，一方為他方完成一定之工作，他
  方俟工作完成，給付報酬之契約；如依情形，非受報酬即不為
  完成其工作者，視為允與報酬。未定報酬額者，按照價目表所
  定給付之；無價目表者，按照習慣給付，民法第490條第1項、
  第491條分別定有明文。
⑵兩造就102年9月25日就系爭工程簽訂系爭合約，約定工程總價
  為2,880萬0,001元，付款方式每期請款支付90%，10%保留款，
  採實作實算，使用執照取得後滿一年退8%保留款，滿二年退2%
  保留款，而系爭工程業已完工，且其工程款之報酬為2880萬0,
  001元等事實，並不爭執，且有系爭合約影本附卷可稽（見原
  審卷第21-30、138-169頁），此部分之事實，堪信為真正。是
  上訴人主張其依系爭工程合約得請求被上訴人給付之報酬數額
  為2880萬0,001元，應屬真實可採。
⒉追加工程部分為810萬2,720元：
⑴上訴人主張於系爭工程施作中，兩造有約定系爭追加工程，且
  工程已施作完成等事實，為被上訴人所不爭執，並有上訴人所
  提出之聯翔企業社「不鏽鋼骨架燒焊及熱浸鍍鋅骨架」請款單
  及「東西向車道弧板、平板等工程」、「全棟外牆陽角美容膠
  工程」報價單各1件（見原審卷第31、33、35頁）在卷可參，
  亦堪信為真實。
⑵上訴人雖主張追加工程之工程報酬數額為859萬0,906元，被上
  訴人則抗辯追加工程酬數額為734萬5,992元云云，因兩造於商
  訂契約時，就系爭追加工程之工項，固無爭議，惟就其各工項
  報酬未簽訂書面資料，而上訴人提出之前述請款單及報價單，
  均為上訴人單方所製作之文件，未有被上訴人於書面上簽認之
  記錄，自難以上訴人單方製作之報價為計算兩造追加工程之報
  酬依據。經兩造合意委由臺中市大臺中建築師公會鑑定系爭追
  加工程之合理報酬數額，經鑑定單位派員勘驗現場後，尋訪七
  家廠商就同一工程內容報價，並依扣除最高一家及最低一家廠
  商報價，及依扣除較高前二家及較低前二家廠商報價，並以平
  均單價計算，扣除最高一家及最低一家廠商報價之平均報價酬
  為826萬1,834元（元以下不計入）；扣除較高前二家及較低前
  二家廠商報價之平均報價酬為810萬2,720元 （元以下不計入
  ），有鑑定報告1份（外放），在卷可參。本院參酌鑑定人之
  鑑價方法，為求平均報價更貼近真實報價之原則，扣除較多家
  不合理報價或誤報單後，更能呈現真實單價，認以扣除較高前
  二家及較低前二家廠商報價之平均報價酬為810萬2,720元為兩
  造就系爭追加工程之報酬。 
⒊被上訴人結算得扣減之數額為2,493萬3789元(即已付工程款142
  0萬8,234元+上訴人應負擔之保險費、垃圾清運費28萬8,000元
  +代墊下游包商款項1,043萬7,555元）：
　就系爭工程及追加工程施作過程中，被上訴人已給付工程報酬
  1,420萬8,234元；而系爭工程上訴人應負擔而必須扣除之保險
  費、垃圾費28萬8,000元；及被上訴人就系爭工程及追加工程
  施作過程中代墊付予下游包商款項為1,043萬7,555元等情，為
  兩造所不爭執，是上訴人主張被上訴人得自報酬中扣除之數額
  為2,493萬3789元(計算式：1,420萬8,234元+28萬8,000元+1,0
  43萬7,555元），應屬可採。　　
⒋於扣除保留款後，上訴人得向被上訴人主張之工程款數額為908
  萬8,932元：
⑴依兩造系爭工程合約約定「1.付款方式：每期請款支付90%、10
  %保留款。2.結算方式：實做實算、含二次工程。3.退保留款
  ：使照取得後滿一年退8%，滿二年退2%。4.保固期限：使照取
  得後2年，須附保固切結書。…7.依甲方（即被上訴人，下同）
  請款規定，每月請款乙次…」。於結算時，應自系爭工程報酬
  中，扣除10%即288萬元為保留款【其中使用執照取得（104年3
  月25日）後滿一年（105年3月25日）退8%即230萬4,000元，滿
  二年（106年3月25日）退2%即57萬6,000元】，應可認定。  
⑵依前所述，上訴人於工程完成結算時，總報酬3,690萬2,721元
  （2,880萬0,001元+810萬2,720元）扣除應扣款2,493萬3789元
  及保留款288萬元為908萬8,932元（計算式：3,690萬2,721元-
  2,493萬0000-000萬元=908萬8,932元），亦可認定。 
㈡被上訴人所為之抵銷抗辯及時效抗辯之判斷如下：
⒈被上訴人向上訴人主張之違約金數額為738萬0,544元（即576萬
  元+162萬0,544元）：   　
⑴系爭工程部分：
①按「當事人得約定債務人於債務不履行時，應支付違約金。違
  約金，除當事人另有訂定外，視為因不履行而生損害之賠償總
  額。其約定如債務人不於適當時期或不依適當方法履行債務時
  ，即須支付違約金者，債權人除得請求履行債務外，違約金視
  為因不於適當時期或不依適當方法履行債務所生損害之賠償總
  額。」、「約定之違約金額過高者，法院得減至相當之數額。
  」民法第250條、第252條分別定有明文。又按約定之違約金是
  否過高，應就債務人若能如期履行債務時，債權人可得享受之
  一切利益為衡量之標準，而非以僅約定1日之違約金額若干為
  衡量之標準；又是否相當仍須依一般客觀事實、社會經濟狀況
  及當事人所受損害情形，以為酌定標準，而債務已為一部履行
  者，亦得比照債權人所受利益減少其數額（最高法院51年台上
  字第19號、49年台上字第807號判決意旨參照）。
②兩造於103年3月13日就系爭工程，召開工地前會議，兩造約定
  「請配合本工地進度施作，外牆1F-4F及車道出入口，本工地
  於5/1前完成。如逾期依合約精神罰款5/1000。」等情，有被
  上訴人所提而上訴人未爭執之會議紀錄1份（見原審卷第170頁
  ）可憑，應屬可採。而被上訴人抗辯上開外牆1F-4F及車道出
  入口工程係於103年12月24日始完成，並於103年12月25日拆除
  外牆1F-4F鷹架等情，有被上訴人所提出之東霙營造股份有限
  公司103年12月23日至103年12月25日日報表3份（見原審卷第2
  14至218頁)可憑，依上開日報表103年12 月24日仍有1F-4F大
  理石施作，並於103年12月25日拆除外牆1F-4F鷹架，客觀上足
  認系爭外牆1F-4F大理石工程於103年12月24日才完工，而上訴
  人就其實際完工之事實， 復未能提出任何資料以資證明，是
  被上訴人抗辯前述外牆1F-4F及車道出入口工程，上訴人遲至1
  03年12月24日完成，應屬可採。則被上訴人抗辯就外牆1F-4F
  及車道出入口工程，上訴人未於約定之103年5月1日完成，遲
  至103年12月24日完成已遲延237日（103年5月2日至103年12月
  24日），亦為可採。
③兩造於契約第6條第3 項約定「3.逾期罰款：乙方（上訴人）如
  未能配合工地進度進場施作及未於約定期限完工者，每延誤一
  天應罰總價千分之五」，有前述契約書在卷可參，依前述違約
  金條款之約定，未表明其為懲罰性違約金性質，且其約定上訴
  人如未能配合工地進度進場施作及未於約定期限完工者，係指
  上訴人如不於適當時期履行債務時，即須支付違約金者，該違
  約金依法自應視為因未能配合工地進度進場施作及未於約定期
  限完工所生損害之賠償總額。雖兩造就違約金之計算標準約定
  為延誤一天應罰總價千分之五（即14萬4000元，計算式：2,88
  0萬0,001元 ×0.005＝14萬4,000元，元以下四捨五入），而遲
  延237日之違約金為3,412萬8,000元，已逾總工程款2,880萬0,
  001元，即103年12月24日上訴人完成外牆1F-4F及車道出入口
  工程時，尚有其他工程尚未完成，上訴人積欠之違約金即已逾
  其完工之總報酬，此時被上訴人未有任何違約金主張，任由上
  訴人繼續為其施工，竟於完工後為此違約金之主張，顯違事理
  。客觀上，足認上開違約金之約定實屬過高，應予酌減。按系
  爭工程屬配合施工即上訴人應被上訴人施工之程度而進場施作
  ，其就人員之徵集及材料之購集本有一定難度，而系爭工程最
  終有施作完畢，於上訴人違約期間，被上訴人不僅未終止契約
  ，於104年1月20日止，仍有按期支付上訴人工程款（見原審卷
  第17頁），期間更追加工程委由上訴人施作，本院審諸上情及
  參酌一般公共工程採購契約，就違約金以契約價金總額之20%
  為上限（此係供承攬人於違約時，若定作人不解除或終止契約
  ，仍同意承攬人繼續施作完成時，承攬人得預見其堅持施作完
  成後，最低報酬數額，以供承攬人決定是否繼續完成工作，是
  除損害賠償額預定性違約金有該20%限制適用外，於懲罰性違
  約金是否過高之酌定，自應一併列為參考，方不失其保護承攬
  人得以完成工作之善旨），認本件違約金之總額，應以系爭工
  程總價百分之20即576萬元為宜，被上訴人逾此部分之主張，
  尚無可採。 
⑵追加工程部分：
①就系爭追加工程兩造雖無書面契之簽立，惟兩造於104年4月8日
  工地前會議紀錄（見原審卷第172頁）第4點，「本工程所有項
  目，務必於5/30日前全部完成，違者本公司將依合約規定辦理
  罰款。」，上訴人主張依該約定之文義，上訴人向被上訴人承
  攬之追加工程，應於104年5月30日完工，為上 訴人所未爭執
  ，而追加工程部分，最後工項「大理石美容」，係於104年11
  月21日施作完畢，有被上訴人所提出之東霙營造股份有限公司
  104年11月21日報表1份（見原審卷第212頁)可憑，是被上訴人
  抗辯追加工程，上訴人遲至104年11月21日完成，應屬可採。
  則被上訴人抗辯就追加工程，上訴人未於約定之104年5月30日
  完成，遲至104年11月21日完成已遲延175日（104年5月31日至
  104年11月21日），亦為可採。
②又兩造就追加工程雖無契約書面，惟兩造既約定逾期「按合約
  規定辦理罰款」，而追加工程為前述系爭工程之追加工程，客
  觀上足認兩造約定「按合約規定辦理罰款」，應係指前述系爭
  工程契約第6條第3 項之約定無誤，此參諸上訴人就被上訴人
  主張依系爭工程契約第6條第3 項之約定比例課處違約金，復
  未爭執，是堪認追加工程違約金之課罰標準，亦同屬按日處工
  程總價千分之五計算。依前述，該違約金依法自應視為因未能
  配合工地進度進場施作及未於約定期限完工所生損害之賠償總
  額。系爭追加工程之總價為810萬2,720元，兩造就違約金之計
  算標準約定為延誤一天應罰總價千分之5應為4萬0,514元（計
  算式：810萬2,720元×0.005＝4萬0,514元，元以下四捨五入）
  ，而遲延175日之違約金為708萬9,950元，已近追加總工程款
  之百分之87.5。客觀上足認上開違約金之約定實屬過高，應予
  酌減。按系爭工程同屬配合施工即上訴人應被上訴人施工之程
  度而進場施作，其就人員之徵集及材料之購集本有一定難度，
  而系爭工程最終有施作完畢，基於同前系爭工程違約金計算之
  說明，認本件違約金之總額，應以系爭工程總價百分之20即16
  2萬0,544元為宜，被上訴人逾此部分之主張，尚無可採。
③以上合計，被上訴人得為之抵銷之違約金數額為738萬0,544元
  （即576萬元+162萬0,544元）。   　　
⒉按「二人互負債務，而其給付種類相同，並均屆清償期者，各
  得以其債務，與他方之債務，互為抵銷。但依債之性質不能抵
  銷或依當事人之特約不得抵銷者，不在此限。」民法第334條
  定有明文。查：本件上訴人於系爭工程完工後，上訴人於結算
  時，總報酬為3,690萬2,721元（2,880萬0,001元+810萬2,720
  元）扣除應扣款2,493萬,3789元（即被上訴人之已付款及為上
  訴人代墊付對下游廠商款項）及保留款288萬元後，得再向被
  上訴人請求之報酬為908萬8,932元，已如前述。而上訴人對被
  上訴人之908萬8,932元工程報酬請求權，依民法第127條第7款
  規定消滅時效期間為2年，而被上訴人對上訴人之違約金給付
  請求權738萬0,544元，其屬損害賠償之性質，依民法第514條
  第1項規定消滅時效期間為1年，上訴人於本件訴訟過程中為抵
  銷抗辯時，上開工程報酬請求權及違約金給付請求權均已到期
  ，且給付種類相同，已符抵銷適狀，是經抵銷後，上訴人得向
  被上訴人主張之工程報酬請求權餘額為170萬8,388元（908萬8
  ,932元-738萬0,544元）。
⒊按承攬人之報酬請求權，因2年間不行使而消滅。消滅時效，因
  請求、承認、起訴或與起訴有同一效力而中斷。時效完成後，
  債務人得拒絕給付，民法第127條第7款、第129條、第144條第
  1項分別定有明文。又按民法第128條規定消滅時效，自請求權
  可行使時起算。所謂「可行使時」，係指請求權人行使其請求
  權，客觀上無法律上之障礙而言，要與請求權人主觀上何時知
  悉其可行使無關。倘請求權人因疾病、權利人不在、權利存在
  之不知或其他事實上障礙，不能行使請求權者，則時效之進行
  不因此而受影響（最高法院101年度台上第1030號判決意旨參
  照）。茲就被上訴人為時效抗辯部分，分述如下：
⑴工程報酬請求權餘額170萬8,388元部分：　
①經查，系爭工程之建案已於104年3月25日取得使用執照，系爭
  工程部分之最後工項為「酒瓶欄杆」，已於104年9月21日施作
  完畢，追加工程部分之最後工項為「大理石美容」，亦於104
  年11月21日施作完畢等情，此有被上訴人提出之臺中市政府都
  市發展局104中都使字第874號使用執照、東霙營造股份有限公
  司104年9月21日、104年11月21日之日報表等資料附卷可佐（
  分見原審卷第180、182、210、212頁），自堪信為真實；又兩
  造系爭合約並無以驗收合格為工程款給付之條件約定，是就上
  訴人之工程報酬給付請求權之消滅時效期間，起算之判斷標準
  「可行使時」，自應依民法承攬之規定，即自工作交付時，起
  算消滅時效，無須交付者，則自工作完成時，起算消滅時效，
  要與請求權人主觀上何時知悉其債權存在而可行使無關。又系
  爭工程尚無應行交付之情形，且已於104年9月21日完工，追加
  工程亦於104年11月21日完工，依系爭合約約定，原告自得於
  完工當月25日前送請款單及發票，請求被告核實結算給付90%
  系爭工程款及追加工程款，10%保留款則於使用執照取得後滿1
  年即105年3月25日後取回其中8%，滿2年即106年3月25日後可
  取回2%。準此，上訴人就系爭工程除10%保留款外之承攬報酬
  請求權時效，應自104年9月22日完工時起算，至106年9月21日
  屆滿2年，而追加工程款部分自104年11月21日完工時起算，至
  106年11月21日屆滿2年，應可認定。
②而系爭工程及追加工程，經結算、扣減及因被上訴人就違約金
  為抵銷抗辯扣減後，得再向被上訴人主張之工程工報酬請求權
  餘額170萬8,388元，已如前述。又上開工程款之消滅時效期間
  至遲於106年11月21日屆滿，亦如前述，上訴人於107年12 月2
  7日（見原審卷第11頁）提起本件請求，已罹時效，被上訴人
  拒絕給付，於法有據。　　
⑵保留款部分：
①第一期保留款230萬4,000元部分： 
　按第一期保留款230萬4,000元上訴人於使用執照取得後滿1年
  即105年3月25日後，得向被上訴人請求給付，而該請求權之消
  滅時效期間於107年3月25日屆滿，應可認定，上訴人於107年1
  2 月27日提起本件請求，已罹時效，被上訴人拒絕給付，於法
  亦屬有據。　　　
②第二期保留款57萬6,000元部分：
　按第二期保留款餘額57萬6,000元上訴人於使用執照取得後滿2
  年即106年3月25日後，得向被上訴人請求給付，而該請求權之
  消滅時效期間於108年3月25日屆滿，應可認定，上訴人於107
  年12 月27日提起本件請求，尚未罹於時效，被上訴人自應依
  法給付，是被上訴人就此部分為時效抗辯拒絕給付，於法無據
  。　　　
按給付有確定期限者，債務人自期限屆滿時起，負遲延責任。
  給付無確定期限者，債務人於債權人得請求給付時，經其催告
  而未為給付，自受催告時起，負遲延責任。其經債權人起訴而
  送達訴狀，或依督促程序送達支付命令，或為其他相類之行為
  者，與催告有同一之效力。民法第229條第1項、第2項定有明
  文。又遲延之債務，以支付金錢為標的者，債權人得請求依法
  定利率計算之遲延利息。但約定利率較高者，仍從其約定利率
  。應付利息之債務，其利率未經約定，亦無法律可據者，週年
  利率為百分之五，民法第233條第1項、第203條亦有明文。本
  件上訴人對被上訴人之報酬給付請求權，核屬無確定期限之給
  付，又上訴人具狀起訴請求上訴人給付，然被上訴人迄未給付
  ，自應負遲延責任。上訴人請求被上訴人給付起訴狀繕本送達
  翌日即108年1月9日（於108年1月8日送達被上訴人-見原審卷
  第58頁之送達證書）起，至清償日止，按年息百分之5 計算之
  遲延利息，於法並無不合，應予准許。
綜上所述，上訴人依兩造間系爭合約之報酬給付請求權，請求
  被上訴人給付工程款57萬6,000元，及自起訴狀繕本送達翌日
  即108年1 月9日起，至清償日止，按週年利率百分之5計算之
  利息部分，為有理由，應予准許；逾此部分之請求，為無理由
  ，不應准許。從而原審就上開應准許部分，為上訴人敗訴之判
  決，尚有未洽，上訴論旨指摘原判決此部分不當，求予廢棄改
  判，為有理由，爰由本院廢棄改判如主文第二項所示。至於上
  訴人之請求不應准許部分，原審為上訴人敗訴之判決，並駁回
  其假執行之聲請，經核並無不合，上訴意旨指摘原判決此部分
  不當，求予廢棄改判，為無理由，應駁回此部分之上訴。又上
  訴人勝訴部分，兩造均陳明願供擔保宣告准免假執行，經核均
  無不合，爰分別酌定相當擔保金額准許之。
本件事證已臻明確，兩造其餘之攻擊或防禦方法及所用之證據
  ，經本院斟酌後，認為均不足以影響本判決之結果，爰不逐一
  論列，附此敘明。
據上論結，本件上訴為一部有理由，一部無理由，爰判決如主
  文。
中　　華　　民　　國　　111　年　　1　　月　　12    　日
            工程法庭       審判長法　官  黃玉清
                                 法　官  許旭聖
                                 法　官  涂秀玲
正本係照原本作成。
翔聯得上訴。
允將不得上訴。
如不服本判決，應於收受送達後20日內向本院提出上訴書狀，其
未表明上訴理由者，應於提出上訴後20日內向本院補提上訴理由
書（須按他造當事人之人數附繕本）。因疫情而遲誤不變期間，
得向法院聲請回復原狀。
上訴時應提出委任律師或具有律師資格之人之委任狀；委任有律
師資格者，另應附具律師資格證書及釋明委任人與受任人有民事
訴訟法第466條之1第1項但書或第2項所定關係之釋明文書影本。
如委任律師提起上訴者，應一併繳納上訴裁判費。
                                 書記官  卓佳儀
　　　　　　　　　　　　　　　　  
中　　華　　民　　國　　111 　年　　1 　　月　　12　　日